【裁判字號】    88,訴,395
【裁判日期】    891031
【裁判案由】    履行契約
【裁判全文】
臺灣新竹地方法院民事判決  八十八年度訴字第三九五號
    原      告  甲○○
    訴訟代理人  乙○○
    被      告  林保南
                即林敬堯    住.
右當事人間請求履行契約事件，本院判決如左：
    主      文
被告應給付原告新臺幣壹拾萬零玖仟柒佰柒拾伍元，及自民國八十八年五月二十七日
起至清償日止，按年息百分之五計算之利息。
原告其餘之訴駁回。
訴訟費用由被告負擔百分之六，餘由原告負擔。
本判決原告勝訴部分於原告以新臺幣萬柒仟元為被告供擔保後，得假執行。
原告其餘假執行之聲請駁回。
    事      實
甲、原告方面：
一、聲明：
    被告應給付原告新台幣（下同）五十二萬四千三百元，及自支付命令送達翌日（
    即民國八十八年五月二十七日）起至清償日止，按年息百分之五計算之利息；並
    陳明願供擔保聲請宣告假執行。
二、陳述：
    被告於民國八十年四月三十日，就原告所有坐落新竹縣竹東鎮○○○段三三九地
    號內之部分土地，與原告訂立買賣契約。由於上開土地地目為田，且編定為農牧
    用地而無法分割，兩造同意待日後得分割時始辦理土地登記相關事宜。又被告欲
    於所購之土地上建築農舍房屋，故契約訂明建築房屋之基地部分（下稱建地），
    每坪按二萬五千二百元計算，未建築之空地，則依每坪一萬五千元計價。嗣被告
    出資於上開土地上興建農舍房屋（即門牌為新竹縣竹東鎮○○路○段二九五巷四
    三弄十五號、十七號、十九號、二一號），經本院委請新竹縣竹東地政事務所測
    量結果，如附圖Ａ、Ｂ所示建築物及雨棚所占面積各為四八三‧四八平方公尺及
    八五‧六六平方公尺，又前者、後者應分別按建地、空地之計算方式計價，準此
    ，本件建地價款為三百六十八萬五千五百元，空地部分三十八萬八千八百元，土
    地買賣總價四百零七萬四千三百元。詎被告僅支付三百五十五萬元，尚積欠五十
    二萬四千三百元，經催索猶未置理，依約原告自得請求被告如數給付，並自八十
    八年五月二十七日起加計法定遲延利息。
三、對被告抗辯所為之陳述：
（一）系爭契約雖訂有「建築房屋基地玖拾壹坪」之文句，然亦有「以實測面積為準
      」之約定，當不得遽認被告所購建地僅九十一坪，反置實際建築面積不顧。實
      則被告於所建農舍領得使用執照前，在房屋前、後方空地均自行增建，倘增建
      部分按空地計價，顯不合理，兩造亦無須約定「以實測面積為準」。
（二）原告從未承諾就系爭土地為被告設定抵押權，被告所稱因原告未配合辦理抵押
      權設定，故未支付尾款云云，並無依據。
四、證據：提出買賣契約書、存證信函影本、實測圖影本各一份為證，並聲請至現場
    勘驗測量。
乙、被告方面：
一、聲明：駁回原告之訴。
二、陳述：
（一）兩造就建地約定為九十一坪，空地部分依實測為準，均於契約中記載詳明。系
      爭由被告出資、以原告為起造人名義所興建之農舍房屋（即門牌為新竹縣竹東
      鎮○○路○段二九五巷四三弄十五號、十七號、十九號、二一號），其建築面
      積不論採認使用執照所載之二八六‧四○平方公尺或卷附地籍現況配置圖記載
      之二九七‧四四平方公尺，均未超過九十一坪，足見被告確依約於九十一坪建
      地上建築，是本件買賣標的應按每坪二萬五千二百元計算者僅九十一坪而已，
      從而，附圖Ａ、Ｂ所示之加總面積扣除九十一坪後，方係實測後之空地面積。
      原告主張附圖Ａ所示四八三‧四八平方公尺均為建地，須依二萬五千二百元計
      算，顯有誤會。至於被告領得使用執照後，雖因感於使用空間不足而在所購空
      地上有所增建，惟增建過程原告始終知悉，亦曾口頭表示同意，事隔七年豈有
      將增建部分坐落之空地硬指為建地，試圖以建地價格索求之理？又該增建部分
      縱令與契約不符，亦只能以違建論處，尚不容一地二價。
（二）系爭土地買賣總價三百六十五萬九千七百元七十五元，被告業已支付三百五十
      五萬元，雖有十萬零九千七百七十五元尾款尚未付清，然係導因於原告未依約
      設定土地抵押權，原告既違約在先，被告自無須支付尾款。
三、證據：提出戶籍謄本、買賣契約書、使用執照存根影本、付款明細影本各一份，
    收據二紙為證，並聲請向彰化商業銀行竹東分行調閱票據紀錄。
丙、本院依職權向新竹縣政府建設局函調「八十一竹鎮建字第二十號」建照執照之建
    築物平面圖影本、立面圖影本及地籍現況配置圖影本。
    理      由
一、原告主張兩造於八十年四月三十日，就坐落新竹縣竹東鎮○○○段三三九地號內
    之部分土地訂立買賣契約，因被告欲於所購之土地上建築農舍房屋，故契約中就
    建地與空地，分別訂明計價方式，現依測量結果，被告房屋合法建築以及增建部
    分坐落之基地，其位置面積如附圖Ａ所示，所購空地則如附圖Ｂ所示，準此，系
    爭建地價款應係三百六十八萬五千五百元，空地部分三十八萬八千八百元，總價
    為四百零七萬四千三百元，被告尚積欠五十二萬四千三百元尾款未付，爰依買賣
    之法律關係請求被告如數給付，並自八十八年五月二十七日起加計法定遲延利息
    。被告對於兩造訂有前述之買賣契約並不爭執，惟辯稱契約載明建地為九十一坪
    ，締約後其出資所建之農舍房屋，不論依據使用執照或地籍現況配置圖之記載，
    建築面積均未逾九十一坪，故建地價款應係二百二十九萬三千二百元，嗣後其雖
    另為增建，然均於所購空地上為之，縱有違章情形，尚不得以建地價格計算，是
    附圖Ａ、Ｂ所示之加總面積扣除九十一坪後方為兩造買賣之空地面積；又原告違
    約在先，未依約設定土地抵押權，故拒絕支付尾款十萬零九千七百七十五元云云
    。
二、兩造對於八十年四月三十日，渠等就坐落新竹縣竹東鎮○○○段三三九地號內之
    部分土地訂立買賣契約，因該土地地目為田，且編定為農牧用地致無法分割，雙
    方同意待日後得分割時始辦理土地登記相關事宜，又被告欲於所購土地上建築農
    舍房屋，故約定建地部分每坪按二萬五千二百元計算，空地依每坪一萬五千元計
    價，嗣後被告即出資、以原告名義為起造人，在上開土地上興建門牌為新竹縣竹
    東鎮○○路○段二九五巷四三弄十五號、十七號、十九號、二一號等農舍房屋，
    其建築面積依據使用執照之記載係二八六‧四○平方公尺，如依地籍現況配置圖
    之記載則為二九七‧四四平方公尺，除此部份合法建築外，被告於所購空地上另
    有未依建築法規增建之建物，今買賣標的之現狀，經本院委請新竹縣竹東地政事
    務所測量結果，如附圖Ａ、Ｂ所示各有面積為四八三‧四八平方公尺、八五‧六
    六平方公尺之建築物及雨棚，又被告業已支付三百五十五萬元價款等事實，均不
    爭執，且有卷附買賣契約書、使用執照存根影本、「八十一竹鎮建字第二十號」
    建照執照之建築物平面圖影本、立面圖影本、地籍現況配置圖影本附卷可稽，系
    爭買賣標的現狀並經本院到場勘驗屬實，有本院勘驗筆錄及新竹縣竹東地政事務
    所土地複丈成果圖（即附圖）在卷足憑，職是，前揭事實洵堪信為實在。
三、查被告所購之新竹縣竹東鎮○○○段三三九地號部分土地，雖因地目為田，且編
    定為農牧用地致無法分割，原告現無從辦理分割暨所有權移轉登記、履踐出賣人
    義務，然兩造於買賣契約書、特約事項第一條業已明定當無法分割之情形除去後
    ，原告始為給付，揆諸民法第二百四十六條第一項但書規定，系爭買賣契約仍為
    有效，合先敘明。
四、次查，兩造對於本件爭執事項有二：建地應以九十一坪為斷，抑或不區分建築物
    合法與否，而以被告實際建築之面積為準？其次，被告就其自認未付之尾款十萬
    零九千七百七十五元主張同時履行抗辯，有無理由？
五、就建地面積之認定方面，經細繹卷附買賣契約書，其上就不動產標示以及特約事
    項第五條均以手寫方式載明：「竹東鎮○○段地號三三九內土地建築房屋基地玖
    拾壹坪（農舍），每坪以新台幣貳萬伍仟貳佰元正計算，未建築空地每坪以新台
    幣壹萬伍仟元正計算，以實測面積為準，詳細位置如後附圖」、「本約出賣玖拾
    壹坪建地（興建房屋部分），乙方（即原告）應負責於民國80年5月12日以前取
    得建照。甲方（即被告）建物完工後，乙方應於二個月內負責取得使用執照，並
    將地上建物過戶與甲方所指定之名義，否則願依本約第十條之規定處理，不得異
    議」等文句，又契約書附圖亦有手寫「紅線內91坪」，此揭文句上復均有兩造與
    賣方連帶保證人之印文，經詢以契約書中手寫文字為何人所為，兩造均稱係代書
    於渠等面前書寫，渠等無意見後始簽名（見八十九年十月三十日言詞辯論筆錄）
    。綜合上情以觀，前揭契約條款就買賣建地為九十一坪、僅空地須實際測量等情
    均記載詳明，復以手寫、並於文字上蓋印之方式用昭慎重，另參酌最高法院十七
    年上字第一一一八號「解釋契約固須探求當事人立約時之真意，不能拘泥於契約
    之文字，但契約文字業已表示當事人真意，無須別事探求者，即不得反捨契約文
    字而更為曲解」之判例意旨，堪認本件買賣標的中，建地部分為九十一坪。再者
    ，兩造對於附圖Ａ、Ｂ所示面積即為系爭契約之總買賣標的面積均不爭執，從而
    ，系爭買賣之空地面積應為八一‧一七坪，計算方式如下：
    （483.48+85.68）x0.3025-91=81.17（小數點後第二位四捨五入）。是被告前揭
    所辯，即屬可採。至於被告於締約後在空地上違章建築之增建部分，雖得報請主
    管機關依相關行政法規處理，然尚不得僅憑被告此一事後之單方行為，遽認契約
    文義或兩造之締約真意有所變更，進而認為被告買受之建地亦隨之擴增。
六、依前述買賣標的面積與單價計算結果，本件建地價款為二百二十九萬三千二百元
    （91x25200=0000000），空地價款一百二十一萬七千五百五十元（81.17x15000
    ＝0000000），總價應為三百五十一萬零七百五十元。惟被告先後以書狀、言詞
    自認系爭土地買賣總價係三百六十五萬九千七百元七十五元，尚有十萬零九千七
    百七十五元尾款未付（見八十八年七月二十一日民事準備書狀、八十九年十月三
    十日言詞辯論筆錄），迄言詞辯論終結時均未撤銷此一自認，依民事訴訟法第二
    百七十九條第一項之規定，自堪信被告確有十萬零九千七百七十五元之尾款積欠
    未償。其次，被告雖以原告就系爭土地未依約設定抵押權為由，拒絕支付尾款，
    然原告否認有此約定，系爭買賣契約書亦無任何關於設定抵押之條款，被告對其
    所辯復未舉證以實其說，則此一同時履行抗辨事由，實無從採信為真。再者，系
    爭契約第三條第四項規定：「尾款及空地款於房屋建築開工後實際測量之面積計
    價分參期付清（第一期於開工後一個月內付清第一期款，第二期於開工後三個月
    內付清第二期款，殘款於房屋建築完成移轉給甲方名義時交付清楚）」。經查，
    被告自承其所建之農舍房屋於七年前完工，原告確依契約所定於建物完工後二個
    月內取得使用執照，並將建物過戶與甲方所指定之名義人。職是，系爭買賣尾款
    之清償期早已屆至，原告依買賣契約請求被告支付買賣價款，於十萬零九千七百
    七十五元範圍及自八十八年五月二十七日起至清償日止，按年息百分之五計算之
    利息部分即為正當，逾此部分之請求，則乏依據。
七、綜上所述，原告基於買賣之法律關係，請求被告給付十萬零九千七百七十五元，
    及自八十八年五月二十七日起至清償日止，按年息百分之五計算之利息，為有理
    由，應予准許，逾此部分之請求，則無依據，應予駁回。
八、假執行之宣告：
    原告陳明願供擔保以代釋明，聲請宣告假執行，於其勝訴部分，核無不合，爰酌
    定相當之擔保金額准許之，至原告敗訴部分，其假執行之聲請，因訴之駁回而失
    所附麗，不予准許，應併予駁回。
據上論結，本件原告之訴為一部有理由，一部無理由，依民事訴訟法第七十九條但書
、第三百九十條第二項，判決如主文。
中      華      民      國    八十九    年     十     月      三十一    日
                                  臺灣新竹地方法院民事第一庭
~B法      官  李珮瑜
右為正本係照原本作成。
如對本判決上訴，須於判決送達後廿日內向本院提出上訴狀。
~B法院書記官  蕭宛琴
中      華      民      國    八十九    年     十     月      三十一    日


司法院資訊處製作；財團法人民間司法改革基金會備份。
